最高法院民事判決                                八十八年度台上字第八一五號
    上 訴 人  甲○○
    被上訴人  乙○○
右當事人間請求拆屋還地事件，上訴人對於中華民國八十七年五月二十五日台灣高等
法院花蓮分院第二審判決（八十七年度重上字第一三號），提起上訴，本院判決如左
：
    主  文
原判決關於命上訴人給付及負擔訴訟費用部分廢棄，發回台灣高等法院花蓮分院。
    理  由
本件被上訴人主張：坐落台東縣台東市○○段一○二－一八號土地面積九五平方公尺
為伊所有，上訴人擅自在其上搭建鐵皮屋，係屬無權占有，伊自得本於所有權請求上
訴人拆除上開建物交還占用之土地。又上訴人占有系爭土地，受有相當於租金之利益
，致伊受損害，伊亦得本於不當得利之法則，請求上訴人返還自民國八十六年八月四
日起算之不當得利等情，求為命上訴人將上開建物拆除並交還占用之土地，及自八十
六年八月四日起至交還土地之日止，按年給付伊新台幣（下同）五十六萬八千二百九
十元之判決（被上訴人逾上開金額之請求，業受敗訴判決確定）。
上訴人則以：系爭土地原為被上訴人之父歐德泰向台東縣政府所承租，伊於六十一年
十月十二日與歐德泰訂立土地使用權讓渡承購契約，向歐德泰購買系爭土地之使用權
或購買權及土地上之房屋，歐德泰旋將房地交付伊占有使用，伊與歐德泰間就系爭土
地有租賃關係，被上訴人為歐德泰之繼承人，應承受該租賃關係，伊占有系爭土地有
正當權源，未受有不當得利等語，資為抗辯。
原審將被上訴人敗訴之判決一部予以廢棄，改判命上訴人將上開建物拆除並交還占用
之土地與被上訴人，及自八十六年八月四日起至交還土地之日止，按年給付被上訴人
五十六萬八千二百九十元，係以：被上訴人就其主張之事實，業據提出台東縣政府縣
有土地產權移轉證明書、土地所有權狀、存證信函等件為證。上訴人所辯：伊於六十
一年十月十二日與被上訴人之父歐德泰訂立土地使用權讓渡承購契約，向歐德泰購買
系爭土地之使用權或購買權及土地上之房屋，歐德泰業將房地交付伊占有使用，歐德
泰於六十四年十月三十日死亡，被上訴人為歐德泰之繼承人，應承受上開承購契約之
法律關係云云，固有土地使用權讓渡承購契約、戶籍謄本、繼承系統表、土地登記簿
謄本足稽，可信為真正。然查歐德泰死亡後，由訴外人歐陽修以繼承人身分向台東縣
政府辦妥變更承租人手續，嗣台東縣政府以承租人違約為由，於七十年七月二十九日
通知歐陽修，終止該租賃契約，契約既經終止，台東縣政府須收回土地，歐德泰之繼
承人履行提供系爭土地予上訴人使用之義務即陷於給付不能，上訴人繼續占有系爭土
地自屬無權占有，則被上訴人繼受台東縣政府之所有權，請求上訴人將上開建物拆除
並交還系爭土地，為有理由，應予准許。又上訴人既無權占有系爭土地，自受有相當
於租金之利益致被上訴人受損害，被上訴人請求上訴人自八十六年八月四日起至交還
土地之日止，按年返還不當得利五十六萬八千二百九十元，洵屬正當，亦應予准許等
詞，為其判斷之基礎。
按繼承人自繼承開始時，承受被繼承人財產上之一切權利義務，民法第一千一百四十
八條規定甚明。原審認定上訴人於六十一年十月十二日與歐德泰訂立土地使用權讓渡
承購契約，向歐德泰購買系爭土地之使用權或購買權及土地上之房屋，歐德泰業將房
地交付上訴人占有使用，歐德泰於六十四年十月三十日死亡，被上訴人為歐德泰之繼
承人。果爾，則被上訴人自應承受歐德泰本於上開承購契約所負之義務，上訴人占有
系爭土地，能否謂係無權占有或受有不當得利，即非無疑。次查系爭土地面積為九五
平方公尺，八十六年度每平方公尺申報地價為四千九百八十五元，有土地所有權狀及
台東縣土地地價冊可稽（見一審卷七頁、四○頁），其土地申報總價額年息百分之十
為四萬七千三百五十七元五角，原審誤認其金額為五十六萬八千二百九十元，命上訴
人如數返還不當得利，亦有未合。上訴論旨，指摘原判決不當，求予廢棄，非無理由
。
據上論結，本件上訴為有理由，依民事訴訟法第四百七十七條第一項、第四百七十八
條第一項，判決如主文。
中      華      民      國    八十八    年      四      月     二十二   日
                              最高法院民事第四庭
                                  審判長法官  林  奇  福
                                        法官  許  朝  雄
                                        法官  陳  國  禎
                                        法官  李  彥  文
                                        法官  陳  重  瑜
      右正本證明與原本無異
                                              書  記  官
中      華      民      國    八十八    年      五      月      六      日
